---
title: "Estadístico de Durbin Watson"
subtitle: "Apuntes y anotaciones personales"
author: "Diana Villasana Ocampo"
format:
  html:
    code-fold: false
    highlight-style: tango
    theme: flatly
    toc: true
    toc-depth: 3
    toc-location: left
execute:
  echo: true      
  message: false   # Suprimir mensajes generados por R/Python
  warning: false   # Suprimir advertencias generadas por R/Python
  error: false     # Suprimir errores (muestra la ejecución, pero no los errores)
  execute-dir: project
editor: visual
---

El **estadístico de Durbin-Watson (DW)** se utiliza para detectar **autocorrelación de primer orden** (particularmente autocorrelación positiva) en los **residuos** de una regresión lineal.

### 🧮 Fórmula del estadístico de Durbin-Watson:

$$
DW = \frac{\sum_{t=2}^{n} (e_t - e_{t-1})^2}{\sum_{t=1}^{n} e_t^2}
$$

Donde:

-   $e_t$ = residuo en el periodo $t$ (es decir, $y_t - \hat{y}_t$)
-   $n$ = número de observaciones

------------------------------------------------------------------------

### 📊 Interpretación del valor de DW:

-   **DW ≈ 2**: No hay autocorrelación.
-   **DW \< 2**: Posible **autocorrelación positiva**.
-   **DW \> 2**: Posible **autocorrelación negativa**.
-   **Rango**: $0 \leq DW \leq 4$

### 🧠 Ejemplo sencillo:

Supongamos que tenemos 5 residuos de un modelo:

$$
e = [1.0, 0.5, 0.2, 0.3, 0.1]
$$

1.  Calculamos las diferencias:

$$
(0.5 - 1.0)^2 = 0.25, \quad (0.2 - 0.5)^2 = 0.09, \quad (0.3 - 0.2)^2 = 0.01, \quad (0.1 - 0.3)^2 = 0.04
$$

Suma del numerador:

$$
0.25 + 0.09 + 0.01 + 0.04 = 0.39
$$

2.  Suma de cuadrados de los residuos:

$$
1.0^2 + 0.5^2 + 0.2^2 + 0.3^2 + 0.1^2 = 1.0 + 0.25 + 0.04 + 0.09 + 0.01 = 1.39
$$

3.  Cálculo final:

$$
DW = \frac{0.39}{1.39} ≈ 0.28 \quad \Rightarrow \text{alta autocorrelación positiva}
$$

### 📦 En Python con `statsmodels`:

```{python}
#| eval: false
# pip install statsmodels
from statsmodels.stats.stattools import durbin_watson

dw_stat = durbin_watson(modelo_ols_py.resid)
print(f'Estadístico de Durbin-Watson: {dw_stat:.2f}')
```

### 📦 En R con `car::durbinWatsonTest()`:

```{r, eval = FALSE}
#install.packages("car")
require(car)

# Ajustar modelo de regresión lineal
modelo <- lm(y ~ x1 + x2, data = datos)

# Calcular el estadístico de Durbin-Watson
durbinWatsonTest(modelo)
```

```{r, eval = FALSE}
# Ajustar el modelo
modelo <- lm(y ~ x1 + x2, data = datos)

# Obtener residuos
e <- resid(modelo)

# Numerador: suma de cuadrados de diferencias entre residuos consecutivos
num <- sum(diff(e)^2)

# Denominador: suma de cuadrados de los residuos
den <- sum(e^2)

# Cálculo de Durbin-Watson
DW <- num / den
DW
```
